【裁判字號】    97,聲判,152
【裁判日期】    971231
【裁判案由】    聲請交付審判
【裁判全文】
臺灣臺北地方法院刑事裁定             97年度聲判字第152號
聲  請  人
即  告訴人  丁○○
            丙○○
共同代理人  葉鞠萱律師
被      告  甲○○
            乙○○
上列聲請人等即告訴人等因被告等行使偽造文書案件，不服臺灣
高等法院檢察署中華民國九十七年八月二十六日九十七年度上聲
議字第四五九五號駁回聲請再議之處分（原不起訴處分案號：臺
灣臺北地方法院檢察署九十七年度偵字第一二三八七號），聲請
交付審判，本院裁定如下：
    主    文
聲請駁回。
    理    由
一、按告訴人不服上級法院檢察署檢察長或檢察總長認再議為無
    理由而駁回之處分者，得於接受處分書後十日內委任律師提
    出理由狀，向該管第一審法院聲請交付審判；法院認交付審
    判之聲請不合法或無理由者，應駁回之，刑事訴訟法第二百
    五十八條之一、第二百五十八條之三第二項前段，分別定有
    明文。次按民國九十一年一月十七日三讀通過，同年二月八
    日公布之刑事訴訟法第二百五十八條之一係參考德國刑事訴
    訟法第一百七十二條第二項之規定及日本刑事訴訟法第二百
    六十二條准起訴之規定，增訂「聲請法院交付審判制度」，
    告訴人於不服上級檢察署之駁回處分者，得向法院聲請交付
    審判。考其立法目的，無非係為對於檢察官起訴裁量之制衡
    ，除貫徹檢察機關內部檢察一體之原則所含有之內部監督機
    制外，另宜有檢察機關以外之監督機制，由法院保有最終審
    查權而介入審查，提供告訴人多一層救濟途徑（刑事訴訟法
    第二百五十八條之一立法理由參照），以促使檢察官對於不
    起訴處分為最慎重之篩選，審慎運用其不起訴裁量權。從而
    ，本條之適用一方面係強制告訴人先循檢察機關內部之監督
    機制救濟無效果後，始由法院為之；另方面亦促使檢察機關
    內部省視其不起訴處分是否妥當，法院有最終審查權。是交
    付審判之制度雖賦予法院於告訴人交付審判之聲請裁定准否
    前，可依同法第二百五十八條之三第三項規定為「必要之調
    查」，然法院於審查交付審判之聲請有無理由時，應以審酌
    告訴人所指摘不利被告之事證未經檢察機關詳為調查或斟酌
    ，或不起訴處分書所載理由違背經驗法則、論理法則及證據
    法則為限，方符本條係為制衡檢察官起訴裁量權之立法意旨
    ，合先敘明。
二、本件聲請人即告訴人丁○○、丙○○以被告甲○○、乙○○
    涉犯行使偽造文書罪嫌而提出告訴，案經臺灣臺北地方法院
    檢察署檢察官偵查後，於九十七年七月二十三日以九十七年
    度偵字第一二三八七號為不起訴處分；聲請人等不服，於法
    定期間內具狀聲請再議；經臺灣高等法院檢察署檢察長以其
    再議為無理由，而於九十七年八月二十六日以九十七年度上
    聲議字第四五九五號處分書駁回聲請人等再議之聲請。聲請
    人等分別於九十七年九月一日及三日收受前開處分書後，旋
    於九十七年九月十日委由代理人葉鞠萱律師提出刑事交付審
    判聲請狀，向本院聲請交付審判。經本院審核聲請人等之程
    序要件，符合刑事訴訟法第二百五十八條之一第一項之規定
    ，此有刑事委任狀及刑事聲請交付審判聲請狀共三份附卷可
    參，復經本院依職權調閱臺灣高等法院檢察署九十七年度上
    聲議字第四五九五號全部卷宗核閱無誤，是本件聲請程序係
    屬適法。
三、聲請人等聲請交付審判意旨略以：（一）聲請人丁○○未曾
    授權蔣彩玲（原名蔣卿卿）用印系爭保證書，亦不知對保情
    事之存在，業經蔣彩玲於相關民事案件結證在卷，系爭保證
    書顯係偽造之文書。檢察署處分書均誤認蔣彩玲曾告知聲請
    人丁○○，遽認聲請人丁○○業已授權云云，顯與事證不合
    。（二）姑不論聲請人丁○○、丙○○於七十三年間同意擔
    任千千公司掛名股東，惟並未交付印章，公司大小章係由蔣
    彩玲私下刻印使用，且使用之授權範圍不可能及於七年後之
    保證契約，蔣彩玲逾越授權範圍用印，亦屬偽造文書之犯行
    ，檢察署遽認聲請人丁○○業已授權云云，顯有適用法令錯
    誤。（三）系爭保證書左方下側「連帶保證人、住址」欄所
    載字樣與金額部分之字跡顯不相同，應有送交鑑定必要，以
    明是否事後填載而有偽造文書之情事。（四）千千公司向華
    南商業銀行借款需不定期更新借款契約及保證契約，更新借
    款契約之際，均同時更換保證人，而之前簽立保證契約則自
    動失效，被告等使用該已失效之保證書誤導法院使聲請人等
    負擔保證責任，尚有詐欺之犯行，檢察官卻棄而不論，顯違
    主動訴追犯罪之職責云云。
四、經查：
（一）本件聲請人等據以指訴被告等有行使偽造文書犯行之事證
      ，無非係以被告等分別在九十四、九十五年間，於本院九
      十四年度重訴字第三四六號及臺灣高等法院九十五年度重
      上字第一四九號華南銀行請求聲請人等清償借款之民事事
      件中，提出蔣彩玲（原名蔣卿卿）於八十年八月六日所偽
      造之系爭保證書於上開法院而為行使，足生損害於聲請人
      丁○○、丙○○。查，證人蔣彩玲於本院九十四年度重訴
      字第三四六號民事清償借款事件九十四年八月三十一日審
      判期日中到庭證稱：貸款時丁○○及蔣張雪英未至銀行辦
      理對保，而丙○○則有去，該系爭保證書上之連帶保證人
      欄上之姓名及印章均係伊所簽蓋，而對保欄上蔣允平（即
      丙○○）及蔣張雪英之部分則不知是否亦為伊所簽；又伊
      簽據該保證書時並未向丁○○說，而據伊所悉，銀行並未
      找蔣建聖、蔣張雪英對保；丁○○於七十四年所簽約定書
      及八十年所簽保證書時之印章，均係千千公司設立時所刻
      之印章，且均由伊所保管等語（參見九十七年偵字第一二
      三八七號偵查卷第十六、十七頁），是聲請人丁○○指訴
      未曾授權蔣彩玲用印於系爭保證書，亦不知對保情事之存
      在，且蔣彩玲逾越授權範圍而用印，該系爭保證書係蔣彩
      玲偽造之文書，固有所據。
（二）惟查，聲請人丁○○、丙○○於九十七年七月十七日檢察
      事務官詢問時，對於蔣彩玲稱上開系爭保證書上所蓋用之
      印章係公司成立時所刻，且該些印章均由其保管之證述則
      均咸稱蔣彩玲所言屬實（參見九十七年偵字第一二三八七
      號偵查卷第三十六頁）；又證人即華南銀行福和分行經理
      黃清源於本院九十四年度重訴字第三四六號民事清償借款
      事件九十四年六月一日審理時到庭證稱：於七十四年時，
      丁○○為千千公司之借款而簽訂約定書以作為授信保證之
      確認。簽約定書時，伊依銀行內部規定應先蓋章再簽名，
      印章係立約定書人帶來，由伊在他面前蓋章，該約定書上
      之身分證統一編號及對保欄之日期均係伊所填寫，其他部
      分則由立約定書本人填寫，因丁○○在對保欄上之第一次
      簽名未簽在印文上，所以伊請他簽第二次等語（參見九十
      七年偵字第一二三八七號偵查卷第九至十頁），並有聲請
      人丁○○於七十四年九月二十四日與華南商業銀行所簽立
      之約定書、印鑑卡各一份附卷可稽。又證人黃清源於前開
      期日檢察事務官詢問時復證稱：系爭保證書上，有部分人
      係伊所對保，在對保欄有核章外框的部分，是依據七十四
      年約定書上約定的印鑑辦理，其餘部分是到現場對保的，
      核章欄下方之連帶保證人與住址是千千公司人員是先寫好
      等語（參見九十七年偵字第一二三八七號偵查卷第三十七
      至三十八頁），參酌上開約定書第二十四條：「舉凡使用
      於貴行往來之各種票據、借據及其他一切憑證、文件上之
      印文，貴行以肉眼認為與立約人留存於貴行之任一印鑑相
      符而為交易時，即視為立約人所為之有效法律行為，立約
      人願負一切責任，決無異議。立約人因名稱變更、組織變
      更、章程內容變更或其他變更情事發生時，應負責即以書
      面將變更情事通知貴行並向貴行為變更或註銷留存印鑑之
      申請。在未將變更情事通知貴行前與貴行而為之交易，立
      約人均願負一切責任。在未經貴行同意並辦妥變更或註銷
      印鑑手續之前，立約人所留存於貴行之印鑑仍繼續有效，
      一切因使用原留印鑑而與貴行發生之各種交易行為，均由
      立約人負其責任。」及印鑑卡上所載：「逕啟者本戶向貴
      行所為一切往來之印鑑以右列印鑑為憑」之約定，足認該
      系爭保證書之對保程序及內容，係證人黃清源依據聲請人
      丁○○於七十四年與華南商業銀行所簽立約定書之約定內
      容而為，其依肉眼辨識該等印文之外觀形式，認該系爭保
      證書上所用之印章與該七十四年所簽約定書及印鑑卡上留
      存之印章，應屬同一，並據此就該系爭保證書內容進行對
      保，是華南銀行人員在聲請人丁○○未到場對保情形下，
      依所留存之印鑑，於八十年八月間辦理系爭連帶保證之過
      程，尚難遽認系爭保證書係屬偽造。是聲請人等指訴蔣彩
      玲偽刻千千公司、丁○○、丙○○之大小章，進而為偽造
      文書犯行，而被告等亦分別於前述民事訴訟程序中對法院
      提出系爭保證書，乃犯行使偽造文書云云，當非可採。故
      被告乙○○、甲○○根據系爭保證書之形式外觀，認為內
      容並無不實之處，而出於維護華南商業銀行之權益，分別
      於前述民事訴訟程序中對法院提出系爭保證書，實難認被
      告等有何行使偽造文書之主觀犯意。揆上所述，被告等並
      未該當刑法上行使偽造文書之構成要件。
（三）此外，臺灣臺北地方法院檢察署檢察官九十七年度偵字第
      一二三八七號不起訴處分書及臺灣高等法院檢察署九十七
      年度上聲議字第四五九五號處分書理由中，均已就此部分
      之卷證資料詳為審酌並予以指駁，並無重要事證漏未審酌
      之處，亦無適用法令有何違誤之情，是聲請人等空言指摘
      偵查機關有適用法令之違誤云云，實無可採。
五、綜上所述，聲請人等所指被告乙○○、甲○○涉有行使偽造
    文書犯行，原臺灣臺北地方法院檢察署檢察官不起訴處分書
    及臺灣高等法院檢察署駁回再議處分書中既已詳予調查偵查
    卷內所存證據，並敘明所憑證據及判斷理由，且原處分所載
    證據取捨及事實認定之理由，亦無違背經驗法則、論理法則
    及證據法則之情事，是臺灣臺北地方法院檢察署檢察官及臺
    灣高等法院檢察署檢察長以被告犯罪嫌疑不足分別予以不起
    訴處分及駁回再議之聲請，於法並無違誤，本件聲請交付審
    判意旨猶執前詞，對於原臺灣高等法院檢察署處分加以指摘
    求予審判，非有理由，應予駁回。
六、依刑事訴訟法第二百五十八條之三第二項前段，裁定如主文
    。
中    華    民    國   九十七  年   十二   月  三十一 日
                   臺灣臺北地方法院刑事第六庭
                       審判長法  官  張永宏
                             法  官  林晏如
                             法  官  雷淑雯
上正本證明與原本無異。
本裁定不得抗告。
                             書記官  胡詩唯
中    華    民    國   九十七  年   十二   月  三十一 日


司法院資訊處製作；財團法人民間司法改革基金會備份。
